【裁判字號】    89,台非,20
【裁判日期】    890113
【裁判案由】    詐欺
【裁判全文】
最高法院刑事判決                                  八十九年度台非字第二○號
    上訴人  最高法院檢察署檢察總長
    被  告  甲○○  女
右上訴人因被告詐欺案件，對於台灣高等法院台南分院中華民國八十八年十一月九日
第二審確定判決（八十八年度上易字第一○五九號，起訴案號：台灣台南地方法院檢
察署八十七年度偵字第一一六○三號），認為違法，提起非常上訴，本院判決如左：
    主  文
原判決關於甲○○部分撤銷。
甲○○部分公訴不受理。
    理  由
非常上訴理由稱：「五親等內之血親，犯刑法第三百三十九條之詐欺罪者，依同法第
三百四十三條準用同法第三百二十四條第二項之規定，須告訴乃論。又告訴乃論之罪
，其告訴應自得為告訴之人知悉犯人時起，於六個月內為之。已逾告訴期間者，應諭
知不受理之判決，刑事訴訟法第二百三十七條第一項、第三百零三條第三款分別定有
明文。本件原判決認定被告甲○○因投資股票、房地產虧損，乃意圖為自己不法所有
之概括犯意，自民國八十二年間起，向其阿姨劉李碧雲佯稱：其先生曹嘉誠服務於台
南市政府漁業課，現投資購買蝦苗有厚利可圖，但因需資金購買蝦苗，可否貸與現金
等語置騙。劉李碧雲因被告係其外甥女，且曹嘉誠確服務於台南市政府漁業課，不疑
有他，乃連續將現金分別匯入不知情之曹嘉誠或被告指定之趙長興銀行帳戶內；期間
被告更透過劉李碧雲參加台中市由會首蔡基明所召集之民間互助會達四會，並一一將
會款標走後，留下死會會錢由劉李碧雲繼續負擔，總計至民國八十四年十二月間止，
連續向劉李碧雲詐得約新台幣一千一百萬元，至此劉李碧雲始知受騙等情。因而適用
刑法第五十六條、第三百三十九條第一項論處被告罪刑。雖非無見。惟查被告與告訴
人係外甥女、姨母關係。此不但為原判決事實所認定，且經告訴人於偵查中供述明確
（被告母親陳李碧霞係告訴人之胞姊，見偵查卷第三十八頁背面），屬三親等血親。
被告所犯詐欺罪，須告訴乃論。依原判決認定之事實，告訴人劉李碧雲至民國八十四
年十二月間，已知被告施詐行騙，乃延至八十七年九月二十九日始具狀向台灣台南地
方法院檢察署告訴（見偵查卷第一、二頁），顯已逾告訴期間。依首揭說明，自應諭
知不受理之判決。乃原審疏未注意，於撤銷第一審判決後，未為不受理之判決，竟仍
為實體上有罪之判決，顯有適用法則不當之違背法令。案經確定，且不利於被告，爰
依刑事訴訟法第四百四十一條、第四百四十三條提起非常上訴，以資救濟」等語。
本院按刑法第三百二十四條之規定，為同法第三百三十九條之罪所準用，同法第三百
四十三條設有明文。是五親等內血親或三親等內姻親之間犯詐欺罪者，須告訴乃論。
而告訴乃論之罪，其告訴期間，依刑事訴訟法第二百三十七條第一項規定，應自得為
告訴之人知悉犯人之時起，於六個月內為之。原判決既認定被告甲○○係告訴人劉李
碧雲之外甥女（應係姪女－被告為告訴人劉李碧雲胞姊陳李碧霞之長女），核屬三親
等內之血親；告訴人以被告涉犯詐欺罪嫌，於八十七年十月三日（台灣台南地方法院
檢察署收狀日期）向該署告訴，有其告訴狀附偵查卷可稽。原判決既認定告訴人知悉
被告之犯罪時間為八十四年十二月間，乃遲至八十七年十月三日始行告訴，顯已逾告
訴期間，自應依刑事訴訟法第三百零三條第三款諭知不受理之判決，方為合法。原審
不察，逕以被告所為成立刑法第三百三十九條第一項之罪就實體上審理，判處被告罪
刑，顯有判決適用法則不當之違誤。案經確定，且不利於被告，非常上訴意旨，執以
指摘，洵有理由，應由本院將原判決關於被告部分撤銷，另為該部分公訴不受理之諭
知，以資救濟。
據上論結，應依刑事訴訟法第四百四十七條第一項第一款但書、第三百零三條第三款
，判決如主文。
中      華      民      國    八十九    年      一      月     十三     日
                              最高法院刑事第六庭
                                  審判長法官  紀  俊  乾
                                        法官  楊  商  江
                                        法官  黃  正  興
                                        法官  陳  東  誥
                                        法官  張  春  福
      右正本證明與原本無異
                                              書  記  官
中      華      民      國    八十九    年      一      月     十八     日
                                                                       Ｋ


司法院資訊處製作；財團法人民間司法改革基金會備份。
